臺灣高等法院臺南分院刑事判決　　　　　　 九十三年度上更(一)字第三一號 Ｃ
　　　上　訴　人
　　　即　被　告　丙　○　○
　　　選任辯護人　施　秉　慧　律師
右上訴人因違反貪污治罪條例案件，不服臺灣臺南地方法院九十年度訴字第一一二二
號中華民國九十一年八月五日第一審判決（起訴案號：臺灣臺南地方法院檢察署九十
年度偵字第三八九八號及第五一一七號），提起上訴，經判決後（本院九十一年度上
訴字第一一三一號），由最高法院第一次發回更審，本院判決如左：
      主      文
原判決關於丙○○部分撤銷。
丙○○依據法令從事公務之人員，對於違背職務之行為，收受賄賂，處有期徒刑貳年
陸月，褫奪公權貳年，犯罪所得財物新台幣肆仟元，應予沒收；又教唆對於依據法令
從事公務之人員，關於違背職務之行為，行求賄賂，處有期徒刑捌月，褫奪公權壹年
。應執行有期徒刑參年，褫奪公權貳年，犯罪所得財物新台幣肆仟元，應予沒收。
      事      實
一、丙○○係臺灣臺南看守所（以下簡稱為臺南看守所）戒護課管理員，負責該所新
    收人犯管理及戒護工作，係依據法令從事公務之人員。丙○○因知悉該所新收之
    人犯乙○○有意配業至外掃隊，乃於民國（下同）九十年三月二十日夜間主動向
    乙○○表示可以協助處理配業問題，惟須花新臺幣（下同）二至三萬元等語，經
    乙○○同意，並告知其友人甲○○（原審同案被告，因本案所涉之行賄罪，經原
    審判決有期徒刑六月，褫奪公權一年，緩刑二年確定在案）之行動電話號碼供丙○○代為聯繫處理。翌日（九十年三月二十一日）上午八時三十分許，丙○○下
    班返家途中，在高雄縣湖內鄉圖書館以行動電話聯繫甲○○，自稱為「黃先生」
    ，表示伊受乙○○之託要向其拿一張照片轉交，並與甲○○約定在湖內鄉圖書館
    碰面，惟因甲○○誤聽而前往臺南縣仁德鄉第二圖書館（以下簡稱為仁德圖書館
    ），丙○○乃再前往該處與甲○○會面。同日上午九時三十分許，丙○○抵達仁
    德圖書館後，甲○○明知依規定不得直接將照片送給監所之收容人員，竟為使照
    片得以順利送入監所交給乙○○，基於打通關節，行賄之意思，先將自己照片一
    張、內裝二千元現金之紅包二個等物置於一牛皮紙袋內交予丙○○，關於違背職
    務之事項請丙○○代遞給乙○○，而丙○○明知由監外送入受刑人之物品必須經
    檢查、登記後，始能交付受刑人，伊身為臺南看守所戒護課管理員，不得擅自為
    受刑人遞送物品，竟仍收受該照片及四千元之賄賂，丙○○並於九十年三月二十
    二日未經依法定檢查及登記程序，將該照片帶入交予乙○○。其後，丙○○向甲○○表示乙○○有意請調外掃隊，指示甲○○應告知乙○○之母親向臺南看守所
    秘書關說，嗣甲○○詢及應否「表示一下」時，則告稱須要三萬元，使甲○○起
    意向臺南看守所秘書行賄，並於當日下午三時許，陪同乙○○之母陳冷蘭提領三
    萬元備用。迄至九十年三月二十二日上午十時十分許，甲○○駕車載同陳冷蘭攜
    款前往臺南看守所欲找秘書，惟因未事前聯繫，且秘書簡文拱不在，孫、陳二人
    乃先行返家；同日下午三時許，甲○○再度前往臺南看守所求見秘書，並於會面
    時，出示上開三萬元賄款，向簡文拱秘書行求將依規定不得擔任雜役之乙○○調
    外掃隊，然遭簡文拱當場拒絕，並通知政風人員處理而查悉丙○○教唆行賄之行
    為，丙○○則於政風人員訊問時，自白收受甲○○所交付之四千元賄款，並欲自
    動繳交該四千元，但因政風人員拒收，丙○○乃於三月二十六日，邀約甲○○在
    臺南縣仁德鄉嘉南藥理科技大學，將該四千元返還予甲○○，嗣後於檢察官偵訊
    中，復自白上揭收受賄賂犯行，並於本院審理時自動繳回犯罪所得四千元。
二、案經臺灣臺南看守所移送臺灣臺南地方法院檢察署檢察官偵查起訴。
      理      由
壹、認定犯罪事實所憑之證據及理由
  一、訊據上訴人即被告丙○○矢口否認有何對於違背職務之事收受賄賂，與教唆對
      於依據法令執行公務之人員行求賄賂等行為，辯稱：
    (一)按受刑人之家屬得以書信將照片寄來看守所內，經檢查後即可交給受刑人，是
      以照片之檢查，乃避免有傷風敗俗之情，本件甲○○之照片既非不雅而無不得
      交付之情形，縱未經所內之檢查，將之轉交給乙○○，並無任何違背職務之情
      形。更何況，親友之照片並非監所違禁品，而禁止交由受刑人持有，準此，伊
      轉交照片給受刑人，或有違規，但並無發生違背職務之效果，即遞送照片非違
      背職務之行為，伊亦無掌理監所進出物品之檢查職務，且伊進出監所，亦應經
      檢查，應無任何違反職務之可能，自不該當本罪之構成要件。
    (二)伊收受甲○○所交付之牛皮紙袋後，發覺其中包含兩個紅包，當即將紅包返還
      予甲○○，係甲○○表示該兩個紅包一個是要感謝伊代轉照片之辛勞，另一個
      則是要給看守所管理員請其關照乙○○，並將紅包自車窗丟入伊車內後即行離
      去，伊追趕不及始未予返還。伊並未指示甲○○要包紅包，伊與乙○○間根本
      無行求或要求、期約賄賂情形，則與乙○○、甲○○間並無要求或期約，何來
      收受賄賂，且二個二千元紅包，與送照片並無對價關係。
    (三)甲○○僅向簡文拱表示：讓受刑人乙○○調小單位，希望「他能幫忙」、「關
      照」等，不得據此「推斷」、「擬制」其即有要簡文拱為違背職務行為之意，
      蓋「幫忙」及「關照」只是一般社會慣常請託之詞，未即含有要該管公務員違
      背職務、枉法行為之意，上開幫忙乃是基於顧惜人性之合理範圍之請託，顯無
      要求公務員違背職務之意。更何況，將受刑人轉調受刑場所及受刑方式，亦非
      簡文拱之權限，因秘書只是做文書審查，最後決定權限在所長，是故，受刑人
      之轉調既非屬為違背職務之行為，因此即便孫女有行賄，亦不該當違背職務之
      行賄罪，而本法又無明文處罰不違背職務交付賄賂之行為，孫女交付賄賂行為
      自不構成犯罪。進而言之，被教唆人所為非犯罪行為，依教唆犯之從屬性，教
      唆人自無犯罪可言。
    (四)伊要甲○○帶乙○○之母去找秘書陳情請求將乙○○調外掃隊，伊亦未通知秘
      書有乙○○家屬會去陳情及行賄，秘書舉發甲○○行賄，是伊根本無教唆行賄
      之意思，伊只是建議甲○○可以陳情，伊願幫助乙○○請求調小單位－外掃隊
      ，並非違背職務，乙○○所述不實在。
    (五)伊不負責保管任何受刑人資料，不知乙○○係累犯，並無乙○○不得選為小單
      位人員之違背職務行為之犯罪認識，則不具違背職務行為收賄之正犯或教唆犯
      之犯罪故意要件。
    (六)清掃與搬運同屬小單位，原審以九十年三月中旬乙○○不可調清掃，而以之為
      違背職獄之依據將伊起訴，但監獄在九十年三月二十三日通過將乙○○配業至
      清掃，是若非檢察官起訴無據，所引「法務部所屬各監院所校遴調雜役暨服務
      員注意事項」有誤，則顯然是監獄全部委員、長官違法失職。
    (七)看守所只提供九十年十二月二十日以後與本案無涉之接見紀錄，但乙○○於九
      十年二月二十日即可對外接見，且依電腦接見紀錄，甲○○於九十年六月四日
      即與乙○○當面會晤，故亦可佐證甲○○於九十年六月四日以後改變證詞，攀
      咬伊之痕跡。
    (八)伊在臺南看守所就教唆行賄部分進行訪談時，對於其收取紅包乙節，在尚未被
      臺南看守所發覺前，即主動供出。換言之，伊於看守所調查時，主動向調查人
      員坦承未被發覺之犯行，並退還甲○○交付之四千元，確已符合貪污治罪條例
      第八條自首之要件，是以，縱認定伊收受賄賂犯行，亦應依刑法第六十六條之
      規定予以減輕或免除其刑，如認不宜免刑者，依刑法第六十六條之規定亦得減
      至三分之二。又本案賄賂金額不過四千元，且伊已將四千元返還甲○○，亦為
      孫女不否認之事實，是以根據貪污治罪條例第十二條規定，情節輕微，所得在
      五萬元以下，應再予以減輕其刑云云。
  二、經查：
    (一)上訴人即被告丙○○於偵查及原審審理時坦承其於九十年三月二十一日在仁德
      圖書館收受原審同案被告甲○○所交付之四千元紅包，並將甲○○之照片帶入
      看守所交予乙○○，以及告知甲○○可以攜款找簡文拱秘書關說乙○○配業之
      事等語（偵查卷第五十至五十四頁、第八十二頁反面、原審卷第三十、三十二
      、七十九、一二二、一二三頁），並據原審同案被告甲○○於偵查、原審及本
      院審理時所供，其受被告丙○○指示，以三萬元向臺南看守所秘書簡文拱行求
      將乙○○調外掃隊等語在卷（偵查卷第二十八、二十九、七十八、七十九頁，
      原審卷第一二三至一二五頁，本院卷第一００至一０五頁），核諸被告與甲○○二人前開自白，就甲○○於九十年三月二十一日交付四千元紅包給被告丙○○，並要求丙○○代轉照片一張予乙○○；以及被告丙○○指示甲○○帶同陳
      冷蘭、現金三萬元向臺南看守所秘書關說乙○○配業之事等情均大致相符，證
      人乙○○、看守所秘書簡文拱分別於偵訊及原審審理時所為陳述亦均契合（偵
      查卷第二十八頁反面、二十九、六十九頁，原審卷第四十六至四十八、六十五
      至六十九頁），被告丙○○與甲○○二人前開供詞，均可信為真實。
    (二)被告丙○○雖爭執並無向甲○○收賄之意及教唆甲○○向簡文拱行賄之犯行，
      辯稱：伊收受甲○○所交付之牛皮紙袋後，發覺其中包含兩個紅包，當即將紅
      包返還予甲○○，但甲○○將紅包自車窗丟入伊車內後即行離去，伊追趕不及
      始未予返還，伊並未指示甲○○要包紅包，伊與乙○○間根本無行求或要求、
      期約賄賂情形，則與乙○○、甲○○間並無要求或期約，何來收受賄賂，且二
      個二千元紅包，與送照片並無對價關係，又伊僅係建議甲○○可向臺南看守所
      陳情，並沒收要甲○○向秘書簡文拱行賄云云。惟查：
      (1)按利用非共同被告之共犯之自白或其他不利於己之陳述，為認定被告犯罪之
        證據，與利用被告自己之自白作為其犯罪之證明同有自白虛偽性之危險，不
        免有嫁禍於被告而為虛偽供述之危險。故就刑事訴訟法第一百五十六條第二
        項之立法意旨觀之，非共同被告之共犯之自白或其他不利於己之陳述，雖得
        作為認定被告犯罪之證據，但不得作為有罪判決之唯一證據，仍應調查其他
        必要之證據，以察其是否與事實相符，仍須有補強證據以擔保該共犯自白之
        真實性，始得採為斷罪之依據。是新修正刑事訴訟法第一百五十六條第二項
        並規定。然所謂之補強證據，並非以證明犯罪構成要件之全部事實為必要，
        倘其得以佐證證人指證之犯罪非屬虛構，能予保障其供證之事實之真實性，
        即已充分。又得據以佐證者，雖非直接可以推斷該被告之實施犯罪，但以此
        項證據與證人之供述為綜合判斷，若在客觀上足以使人對被告之犯罪事實獲
        得確信之心證者，即足當之，合先敘明。
      (2)原審同案被告甲○○於偵查及原審時，均明白供稱：伊於九十年三月二十一
        日與被告丙○○在仁德圖書館見面時，係先將裝有照片、紅包之牛皮紙袋交
        給被告丙○○後，被告丙○○再提及向秘書關說乙○○配業之事等語（偵查
        卷第二十八頁反面、第二十九頁、第七十八頁至第七十九頁反面，原審卷第
        二十七至二十九、第一二三頁）；於本院審理時以證人之身分，經法院踐行
        交互詰問程序，在檢辯雙方之詰問下，仍始終堅決指述：「被告主動約我，
        向我表示乙○○要我的照片，我託他轉交照片，所以才送他紅包，．．．，
        是被告要我帶三萬元，但當時我沒錢，問他一、二萬元可以不可以，被告說
        一定要三萬元。」（本院卷第一００至一０三頁），互核其歷次之供證內容
        均相一致，並無重大瑕疵或矛盾存在，且參以，證人甲○○於本院審審理中
        ，經具結後，並經交互詰問，仍向法官為相同之供證，足見前開證述，其任
        意陳述之信用性已確受保障之情況下所作成，其可信度甚高，應堪憑採為真
        實。
      (3)又審諸甲○○與被告丙○○同案被訴，二人間對於事實之陳述均可能影響對
        方之罪責認定，是甲○○並無為了脫罪而嫁禍被告而為虛偽供述之危險，且
        證人甲○○因本案所涉之行賄罪，亦經原審於九十一年八月二十六日判決有
        期徒刑六月，褫奪公權一年，緩刑二年確定在案，故亦無藉由供出上情，邀
        寬典以減輕其刑之情形，足見證人甲○○之指證，其憑信性更高。並參以，
        甲○○前與被告丙○○並無怨隙，衡情亦無刻意誣陷被告丙○○之理，益徵
        證人甲○○之證言，堪以採信。
      (4)再參酌被告丙○○最初與甲○○聯絡時，乃自稱為從事保險業之「黃先生」
        ，並未以真實身分與甲○○接洽，被告丙○○對此雖解釋係為避免甲○○知
        悉伊身分後，有不當之要求，然被告丙○○與甲○○會面之目的既在聯繫轉
        交照片、及安排乙○○配業之事，論理自應表明身分，始能取得甲○○之信
        任，而竟以虛偽身分與其接洽，動機已不單純；又被告丙○○一再強調伊與
        甲○○會面時，係先談有關乙○○配業之事，其後方收受甲○○所交付之照
        片，惟被告丙○○、甲○○二人對於最初聯繫時，丙○○僅提及乙○○想要
        拿一張甲○○照片之事，均一致陳述，是甲○○前往仁德圖書館與被告丙○○會面時，理應不知有配業之問題，則丙○○不從雙方約定之事項談起，卻
        先提配業之事，似亦不合情理。
      (5)綜上各情，並參以經驗法則及情況證據，以足資補強擔保證人甲○○之前揭
        證述內容，可確信為與事實相符，應較可採。
    (三)雖被告又辯稱：甲○○於家中即先將紅包準備好，並非伊之行求，伊與乙○○
      、甲○○間並無要求或期約，何來收受賄賂，且二個二千元紅包，與送照片並
      無對價關係云云，然查：
      (1)按收受賄賂罪，係指公務員於其職務上行為，被他人之賄賂與不正利益以買
        通，若他人所交付之財物係基於行賄之意思，為公務員所明知並予以積極收
        受，或消極不予拒絕而收受，則雙方相互間即存有對價關係，並該當於收受
        賄賂之犯罪構成要件，自不以須公務員先要期約之階段行為為必要。
      (2)準此以觀，依證人甲○○所指述之上開情節，被告丙○○既然明知牛皮紙袋
        內有紅包四千元，仍予收受，伊有收受賄賂之行為，已甚明確，被告丙○○
        辯稱該紅包係甲○○強行給付，丟在車內後即行離去云云，應屬避重就輕之
        詞，不足採信。至甲○○於九十年五月十五日偵查中雖曾供稱：當時我有準
        備二個紅包，因為我想人家替我辦事，我要答謝他，所以我對他說一個紅包
        要送給監所管理員，因為他們為我轉相片，而當時我和丙○○都開車，起先
        他有拒收，但我將二個紅包丟他車內，我開車就走云云（偵查卷第六十七頁
        反面），惟與其前揭所述被告丙○○有收下四千元等語不符，且甲○○嗣於
        九十年五月二十九日供稱：「（問：為何以前說錢是妳丟在他車內？）事實
        不是這樣，是案發後丙○○帶他母親及姐姐來找我，雙方在崇德路壹風咖啡
        館，他教導我要怎樣向檢察官說，才可以減輕責任，而上一次開庭後，他也
        責怪我為何要講三萬元是他指使我去送的。」「他教導我四千元，說是我硬
        丟到他車裡的，而本案在案發後丙○○一再教導我如何講，否則我會和他同
        罪，他告訴我說一個巴掌拍不響，有罪的話，我會判一、二年。」「丙○○
        找我在三次以上，他教我幫他說謊話。」「我最初在偵查中是丙○○教導我
        說的，但後來我向檢察官坦白的都是實話。」等語（偵查卷第七十八頁反面
        、七十九頁、八十二頁反面、八十三頁），因認甲○○前揭所供其將二個紅
        包丟到被告車內，應屬迴護之詞，而不足採。
      (3)又觀諸甲○○在與被告丙○○會面之前，即自行準備兩個紅包欲致贈代為轉
        交照片之「黃先生」與監所管理人員，此據甲○○供稱「（問：何時接到丙○○打電話給你？）詳細我不記得，他是說他是保險人員，說乙○○要照片
        ，約在一家圖書館碰面，見面後，我就把一張我的相片用牛皮紙袋裝起來交
        給他，他說要交給管理員，所以給他兩個紅包，裡面均裝二千元，一個要給
        他，一個要給管理員。」「（問：紅包是何時準備？）我在家裡就包好。」
        「（問：不知道他是誰為何先包紅包？）因為要拜託人，所以才包紅包。」
        「因為他幫我辦事，我要感謝他。」等語在卷（原審卷第二十七、一二三頁
        ），足見甲○○係以四千元，作為請被告代為交付照片之代價，甚為明灼。
        被告辯謂，伊與甲○○間並無要求或期約，何來收受賄賂，二個二千元紅包
        ，與送照片並無對價關係云云，自無可採。
    (四)再查，同案被告甲○○係因被告丙○○之指示，始知帶同乙○○之母、以及三
      萬元賄款向臺南看守所秘書簡文拱行賄等情，業據甲○○於原審審理時明白陳
      述（原審九十一年七月二十二日審判筆錄），並於本院審理中證述：是被告要
      我帶三萬元，但當時我沒錢，問他一、二萬元可以不可以，被告說一定要三萬
      元，．．．，伊根本不知道監獄工作有分雜役、小單位之區別，乙○○亦從未
      向伊講過要調外掃隊，是被告告訴才知道的。」（本院卷第一０三至一０四頁
      ），互核前述供證內容，並審諸監獄、看守所內之人犯管理問題，除監所人員
      以及受刑人外，未曾受過監禁之人理應無所知悉，何況被告丙○○與甲○○二
      人於九十年三月二十一日會面之原始約定目的僅在交付甲○○之照片予乙○○
      ，本院認甲○○所述，其與被告丙○○會面之前並無行賄決意等語，應可採信
      。至於甲○○於被告丙○○告稱應向臺南看守所秘書關說時，主動詢問是否要
      「表示一下」，僅在詢問情形如何，並無行賄決意之可言，應係被告丙○○教
      唆之後始決意向秘書行賄，堪可認定。是被告丙○○所辯甲○○有酬謝他人之
      習慣，其向臺南看守所秘書簡文拱行賄之故意，並非因伊之教唆行為而形成云
      云，要屬臨訟卸責之詞，不足採信。
  三、被告雖再辯稱：受刑人之家屬得以書信將照片寄來看守所內，經檢查後即可交
      給受刑人，是以照片之檢查，乃避免有傷風敗俗之情，本件甲○○之照片既非
      不雅而無不得交付之情形，縱未經所內之檢查，將之轉交給乙○○，並無任何
      違背職務之情形。更何況，親友之照片並非監所違禁品，而禁止交由受刑人持
      有，轉交照片給受刑人，或有違規，但並無發生違背職務之效果，即遞送照片
      非違背職務之行為，伊亦無掌理監所進出物品之檢查職務，且伊進出監所，亦
      應經檢查，應無任何違反職務之可能，自不該當本罪之構成要件云云。
    (一)按刑法上之賄賂罪所謂職務上之行為，係指公務員在其職務範圍內所應為或得
      為之行為；所謂違背職務之行為，指在其職務範圍內不應為而為，或應為而不
      為者而言；又上訴人充主任看守，對於所內患病人犯本有據實報告之職務，乃
      因收受賄賂之故，遂報其患病甚危，冀達朦准保釋之目的，即屬收受賄賂因
      而違背職務之行為，縱令上訴人無直接准其保釋之職權，亦不能解免職罪責
      （最高法院五十八年台上字第八八四號及二十四年上字第四八六七號判例分別
  參照）。
    (二)又依據行政院法務部於八十五年九月十六日修正公布之「受刑人金錢物品保管
      辦法」第三條第一項：「由監外送入受刑人金錢、物品經檢查後，應由經辦人
      員代收，並填具收據交送入人收執。」以及原審向臺灣臺南看守所調閱之「臺
      灣臺南看守所物品登記檢查注意事項」第二項物品送入程序所載，均明白規定
      監外或所外送入之物品，必須向監獄或看守所該管單位送入，經檢查後再交予
      受刑人或在押人犯收執。被告丙○○所提出行政院法務部於八十四年十一月二
      十九日以法84監決字第二七七七一號所頒佈之「法務部所屬監獄、少年輔育院
      、技能訓練所、看守所、少年觀護所查禁違品項目表」，雖並未將親友照片列
      為違禁物，而證人即臺南看守所戒護課長白景祺於原審審理時，亦證稱「家屬
      以書信將照片寄來所內，經檢查後可以交給受刑人」等語（原審卷第六十九頁
      訊問筆錄），可認照片並非違禁物品。惟查，前開「保管辦法」、「注意事項
      」，乃至證人白景祺之證詞，均一致強調送入在監、在押人犯之物品，必須經
      過監所、看守所該管單位檢查後，方可交予受刑人或在押人犯；而從監所管制
      違禁物品流入之觀點而言，使流入管道單一化，方有檢查管制之可能性，如由
      監所人員任意收受、帶入物品，前開管制措施將形同虛設，此一管制目的，復
      應為每一監所人員（特別是監所內負責人犯戒護之人員）所明白認識並嚴格遵
      循，是被告丙○○縱無掌理監所進出物品之檢查職務，亦不得代遞任何物品，
      要為明灼。是被告丙○○明知依規定不得接受受刑人親友請託，迴避該管單位
      之檢查，私自帶入物品交付受刑人，猶為乙○○帶入甲○○之照片，又被告丙○○坦承未告知檢查人員該相片係要交付收容人員（上訴卷第一七六頁），所
      攜帶之甲○○照片又非違禁物，則檢查人員不知該照片要交付收容人犯而允其
      攜入，尚無違情理，況被告丙○○亦坦承「（《照片》是否拿給其他人員登記
      ？）無。」「（問：由管理人自己去找受刑人家屬代為轉交物件是否普遍？）
      是的，這樣的方式是不檢查及登記。」等情（原審卷第三十二、三十三頁），
      被告丙○○明知交付受刑人之物品均須檢查，乃竟未依循法定之正常程序，而
      私自攜入交付乙○○，是前揭行為係屬違背職務之行為，應無疑義。被告丙○○以該照片並非違禁物品，辯稱並無違背職務之行為云云，並不可採。
    (三)至被告另辯謂：任何照片均可利用檢查即可交由受刑人，被告何須挺而走險，
      藉由收賄來轉交照片，足見被告無收賄之意圖云云，然查倘若被告依循上開法
      定程序為之，自無違法可言，惟按法律之所以處罰收賄罪，非僅在於維護公務
      員執行職務之公正、廉潔，及澄清吏治，同時亦在確保社會人對於公務員執行
      職務公正之信賴，以端正社會風氣，讓社會民眾知悉凡事都能依法依程序辦理
      ，勿循非法不當之途徑，公務人員未能本於廉正之心行事，利用民眾之無知，
      藉故收賄，更不可取。準此，被告竟利用一般民眾不知悉對監所各項規定，朦
      騙獲利，其動機係是否係為取信行賄之人或取巧為之，不在所答，只要因而收
      受賄款，並未依其職務範圍所應為之程序為之，其上開財物之收受，與其違背
      職務之行為二者間，已存有對價關係，即應成立收受賄賂罪，自不因其內心之
      動機而脫免其罪，是被告前揭辯詞，自非可取。
  四、被告復辯稱：甲○○僅向簡文拱表示：讓受刑人乙○○調小單位，希望「他能
      幫忙」、「關照」等，不得據此「推斷」、「擬制」其即有要簡文拱為違背職
      務行為之意，何況，將受刑人轉調受刑場所及受刑方式，亦非簡文拱之權限，
      因秘書只是做文書審查，最後決定權限在所長，是故，受刑人之轉調既非屬為
      違背職務之行為，因此即便孫女有行賄，亦不該當違背職務之行賄罪，伊不負
      責保管任何受刑人資料，不知乙○○係累犯，並無乙○○不得選為小單位人員
      之違背職務行為之犯罪認識，又清掃與搬運同屬小單位，但監獄在九十年三月
      二十三日通過將乙○○配業至清掃，是若非檢察官起訴無據，所引「法務部所
      屬各監院所校遴調雜役暨服務員注意事項」有誤，則顯然是監獄全部委員、長
      官違法失職云云。經查：
    (一)按如受刑人之刑期為拘役、易服勞役或刑期未滿五年，入監已執行一個月，經
      考核形狀良好並無違背紀律者，監獄固得調用擔任雜役，卷附八十九年五月三
      日修正公布之「法務部所屬各監院所校遴調雜役暨服務員注意事項」第二點第
      二款定有明文，惟同點第三款又規定「累犯二次以上者」，不得調用擔任雜役
      。又小單位是指收容人數較少之清掃（負責戒護區清潔工作）、搬運（負責作
      業材料搬運）、大炊（負責收容人伙食）、農藝（負責戒區園藝工作）等單位
      ，由調查分類委員會遴選刑期較短、素行較佳、非重大暴力犯及煙毒犯等收容
      人從事之。雜役是屬一般通稱，其正確名稱應為各單位負責擔任文書、服務員
      、福利員、清潔員、作業助理員等工作之收容人，依「法務部所屬各監院所校
      遴調雜役暨服務員注意事項」，由調用單位主管人員陳報符合條件者三人，檢
      具相關資料由機關首長圈選一名，並提報調查分類委員會議審定。有台灣台南
      看守所九十二年一月六日南所文戒字第○九二○○○○○四六號函在卷可稽（
      本院卷第一二七頁），而此雜役所謂之清潔員係指負責戒護區以外之清潔工作
      ，亦即所謂之外掃組，與小單位之清掃工係負責戒護區清潔工作，自有不同待
      遇。而查，乙○○前於八十三年、八十四年間，曾分別因犯傷害罪、懲治盜匪
      條例案件，分別經判處有期徒刑三月、一年確定，並於八十三年十月十三日、
      八十六年十月三十日執行完畢，有乙○○之臺灣高等法院被告全國前案記錄表
      卷內可佐，則乙○○於八十九年間，三度因竊盜罪經判處有期徒刑一年而於九
      十年二月十九日入監服刑，已屬累犯二次以上，依據前開規定乃不能調用擔任
      雜役外掃組，應可認定。
    (二)又據證人即臺南看守所課長白景祺（原判決誤載為簡文拱）及被告丙○○於原
      審均供述，該所外掃隊人員之調用，乃外掃隊主管先報缺後，由看守所副所長
      、秘書、戒護課長三人依據前引規定挑選三名員額，再報由所長圈選（原審卷
      第六十八、一二一頁訊問筆錄），則外掃隊人員之最終決定權雖非屬秘書簡文
      拱，然其仍掌有審核、挑選候選人之職務，亦可認定。是甲○○以三萬元賄款
      ，行求簡文拱違反上開規定，將乙○○配業之外掃隊，自屬對於違背職務之行
      為，行求賄賂，被告丙○○辯稱請簡文拱「幫忙」、「關照」乙○○之配業問
      題，無涉職務之違背云云，亦不可取。
    (三)至被告所辯：甲○○係向簡文拱要求將乙○○調小單位，而小單位不須具備上
      開資格，且事後乙○○亦調小單位，足見甲○○所為之行賄行為係對於非違背
      職務之行為云云。然經觀諸被告於接受臺南看守所政風室之訪談時，即自承：
      乙○○第一次曾問我要怎樣才可調小單位，第二次又問我，因母親行動不便，
      希望調外役，我告訴他可以連絡女朋友看能否拜託長官幫忙配業外農或外掃，
      ．．．，我與甲○○見面時，甲○○問我要調乙○○至外役，要找哪一位長官
      ？（偵查卷第五至七頁），足見被告已明確知悉乙○○所須調者係外役即外掃
      組已至明，況監獄、看守所內之人犯管理問題，除監所人員以及受刑人外，未
      曾受過監禁之人理應無所知悉，且甲○○亦證述：「伊根本不知道監獄工作有
      分雜役、小單位之區別，乙○○亦從未向伊講過要調外掃隊，是被告告訴才知
      道的。」（本院卷第一０三至一０四頁），是被告執甲○○向簡文拱表示乙○○欲調小單位，以為甲○○所為之行賄行為係對於非違背職務之行為之辯解，
      顯與常理有違，亦非可採。
    (四)被告丙○○又辯稱伊不負責保管任何受刑人資料，不知乙○○係累犯，並無乙○○不得選為小單位人員之違背職務行為之犯罪認識，則不具違背職務行為收
      賄之正犯或教唆犯之犯罪故意要件云云。惟按監所對於收容人員之前科資料，
      應有資料可循，被告丙○○身為戒護課管理員，並非無法查閱，自不得以未保
      管受刑人資料，即謂其不知乙○○係累犯，所辯已無可採，且姑不論乙○○是
      否符合調外掃隊之資格，被告教唆甲○○不循合法正常之途逕申請，乃藉由行
      賄影響公務員行使職務之公正性，即已構成行賄罪。
  五、綜上所述，被告丙○○對於違反監所有關受刑人物品送入、保管規定，擅自代
      遞甲○○所交付之照片，並收取四千元賄賂，另教唆甲○○向臺南看守所秘書
      簡文拱行賄關說，意圖使其違背職務，將不可調用雜役之乙○○配業外掃隊等
      行為，事證均已明確，犯行可以認定。
  六、至被告請求訊問乙○○到庭對質，然因乙○○現已出境國外，行不明，無從
      傳訊，且被告亦當庭捨棄傳訊證人乙○○（本院卷第九十八頁），而該證人於
      偵查及原審審理時均曾到庭作證，敘明甚詳，況且，乙○○何時可以對外接見
      ，與被告是否成立犯罪無涉，而甲○○亦確係自九十年六月四日起始前往看守
      所接見乙○○，有接見明細表在卷可稽（本院卷第五０頁），是乙○○於原審
      所述到九十年六月才能會面（甲○○）（原審卷四八頁），尚與事實相符，難
      謂其證詞有何不可採之理由，是證人乙○○核無傳訊之必要，併予敘明。
貳、論罪科刑之理由
  一、查被告丙○○對於違反監所有關受刑人物品送入、保管規定，擅自代遞甲○○
      所交付之照片，並收取四千元賄賂，核其所為，係犯貪污治罪條例第四條第一
      項第五款之對於違背職務之行為，收受賄賂罪。又被告教唆甲○○向臺南看守
      所秘書簡文拱行賄關說，意圖使其違背職務，將不可調用雜役之乙○○配業外
      掃隊等行為，係犯刑法第二十九條第一項、貪污治罪條例第十一條第一項之教
      唆對於依法令從事公務之人員，關於違背職務之行為，行求賄賂罪，並依其所
      教唆之行賄罪處罰之。至貪污治罪條例第十一條固於九十二年二月六日修正，
      但該條僅增列第二項之規定，本罪第一項之規定則未有任何修正，是被告行為
      （九十年三月二十一日）後雖該條增列第二項，然第一項之本罪犯罪構成要件
      及刑度均未有任何變更，自無依刑法第二條之規定，予以比較適用之必要，併
      此說明。
  二、被告所犯前開二罪，其一乃自身收受賄賂，另一則為教唆向他人行賄，二者間
      難認有何方法結果關係，應係基於個別之犯意而為，且行為態樣亦有不同，自
      須分論併罰，檢察官認被告丙○○所犯前開二罪構成牽連犯之裁判上一罪關係
      ，乃有未洽。
  三、次查，被告丙○○於犯罪後，有向政風人員自承收賄之行為，並有自動繳交犯
      罪所得財物之意願，事後被告於偵訊中，對於收受甲○○所交付紅包之部分行
      為，亦均不否認。
    (一)前揭行為，是否構成自首之要件，得依貪污治罪條例第八條第一項規定減輕或
      免除其刑：
      (1)按自首以對於未發覺之罪投案而受裁判為要件，至其方式雖不限於自行投案
        ，即託人代理自首或向非偵查機關請其轉送，亦無不可，但須有向該管司法
        機關自承犯罪而受裁判之事實，始生效力，若於犯罪後，僅向被害人或非有
        偵查犯罪職務之公務員陳述自己犯罪之事實，而無受裁判之表示，即與自首
        之要件不符。又依政風機構人員設置條例第五條第三款之規定，政風機構掌
        理關於本機關員工貪瀆不法之預防、發掘及處理檢舉事項。政風機構受理檢
        舉案件，涉有刑責者，移送檢察機關或司法調查機關依法處理，同條例施行
        細則第六條第三款第三目亦定有明文。而全國政風業務之主管機關為法務部
        ，職司犯罪偵查機關之檢察署檢察官，對之並無指揮、監督或命令之權。是
        以政風機構並非有偵查犯罪權限之機關，其所屬之政風人員，亦非有偵查犯
        罪職務之公務員甚明（最高法院五十年台上字第六五號判例及九十一年度台
        上字第三八五號判決分別參照）。
      (2)查被告雖於犯罪後，向台南看守所政風室人員自承上開收受賄賂之犯行，有
        台南看守所訪談紀要及以九十年三月二十七日南所文政字第０五五三號函送
        偵辦之函文說明欄第三項可參（偵查卷第一至九頁），然依前揭政風機構人
        員設置條例第五條第三款及該條例施行細則第六條第三款規定，政風機構之
        職掌，並未包括犯罪之偵查，其人員非有偵查訴追犯罪職權之公務員，且被
        告於陳述收受賄賂之犯罪事實時，亦無接受裁判之表示，或請政風人員代為
        向犯罪偵查機關轉達自首之意，此經本院向台南看守所查明，經該所以九十
        三年十月十八日南所文政字第０九三０００五九九三號函復：『丙○○於九
        十三年三月二十六接受本所政風室訪談時，就其收取甲○○紅包一事，確實
        於本所政風室未發覺其收取紅包前，主動坦承，．．．，並無請代轉向偵查
        機關自首之言語。』等語綦詳（本院卷第七十四頁），又觀諸前揭被告之訪
        談紀要亦無隻字片語表示接受裁判或請代轉自首之意，尚與自首之要件不合
        ，是被告雖在政風機構人員訪談中自白犯罪，仍不得依貪污治罪條例第八條
        第一項規定減輕或免除其刑，被告主張應有前開規定之適用云云，無法採取
        。
    (二)前揭行為，是否構成偵查中自白，並繳回犯罪所得之要件，得依貪污治罪條例
      第八條第二項規定減輕其刑：
      (1)按所謂在偵查中自白，係指被告對於自己所為已經構成犯罪要件之事實，在
        偵查中向有偵查犯罪職權之公務員坦白陳述而言；至對於阻卻責任或阻卻違
        法之事由，有所主張或辯解，乃辯護權之行使，仍不失為自白（最高法院八
        十九年度台上字第四五一三號判決參照）。又依貪污治罪條例第八條第二項
        前段規定「犯第四條至第六條之罪，在偵查中自白，如有所得並自動繳交全
        部所得財物者，減輕其刑」，實務上固有認為，應於行為人自白同時，並自
        動繳交全部貪污所得，始得適用該規定減輕其刑（最高法院九十一年度台上
        字第六四八二號判決參照），亦有認為從該規定的立法目的，是在鼓勵自新
        ，縱行為人於偵查中自白，未及於自白同時繳交全部財物，惟於判決確定前
        已繳交全部所得財物，亦應適用該規定減輕其刑（台灣高等法院高雄分院九
        十一年度上更(二)字第二九０號判決、最高法院九十二年度台上字第三三二０
        號判決分別參照），本院認為應從寬解釋，以勵自新，是以，被告於法院判
        決確定前已繳交全部所得財物，即可適用該規定減輕其刑。
      (2)查被告確於犯罪後，有向政風人員自承收賄之行為，並表示有自動繳交犯罪
        所得財物之意願，事後被告於偵訊中，對於收受甲○○所交付紅包之部分之
        犯罪構成要件事實亦均自白不諱，雖否認有收受賄賂之意思，依前揭最高法
        院判決意旨，此乃辯護權之行使，仍應認為屬偵查中之自白。
      (3)又被告偵訊中自白收受賄賂，且於政風人員調查時，已有繳交犯罪所得之意
        願，雖遭政風人員拒絕，然本院認該財物無法繳交，不能歸責於被告丙○○
        ，且被告並已於本院九十三年十一月九日審判期日當庭表示願自動繳交全部
        所得財物四千元，並經繳納無誤（本院卷第一一二頁及第一一六頁之證物袋
        內置四千元可稽），揆諸上開說明，應依貪污治罪條例第八條第二項前段規
        定減輕其刑。
  四、又被告所收受之賄款僅四千元，並未超過同條例第十二條第一項所定之五萬元
      ，情節輕微，應依該條項規定，以及刑法第七十條規定遞減輕之。
  五、再按犯貪污治罪條例第十一條第一項對於貪污治罪條例第二條人員，關於違背
      職務之行為，行求、期約或交付賄賂或其他不正利益之罪，情節輕微，而其行
      求、期約或交付之財物在新台幣五萬元以下者，減輕其刑，同條例第十二條第
      二項規定甚明。又刑法第二十九條第二項規定「教唆犯，依其所教唆之罪處罰
      之」。查被告教唆甲○○以三萬元行賄簡文拱，則被告所教唆者，應屬「行求
      五萬元以下」，犯罪情節輕微，是其教唆行求之財物在五萬元以下，應依該條
      例第十二條第二項規定減輕其刑。
  六、至被告教唆行賄犯行部分，是否有貪污治罪條例第十一條第四項在偵查自白中
      ，減輕其刑之適用：
    (一)按犯八十五年十月二十三日修正公布前之貪污治罪條例（八十一年七月十七日
      修正公布）第四條至第六條之罪，在偵查中自白者，得減輕其刑，同條例第八
      條後段固定有明文。惟該條所謂『在偵查中自白者』，係指在偵查中坦白承認
      犯罪構成要件事實而言，苟對主要犯罪構成事實並未承認，縱在偵查中曾承認
      部分犯罪構成要件事實，仍難認其在偵查中已自白而得獲減輕其刑之寬典。又
      依政風機構人員設置條例第五條第三款及該條例施行細則第六條第三款規定，
      政風機構之職掌，並未包括犯罪之偵查，其人員非有偵查訴追犯罪職權之公務
      員，犯貪污罪者縱在政風機構人員訪談中自白犯罪，仍不得依修正前貪污治罪
      條例第八條規定減輕其刑（最高法院九十二年度台上字第四一九六號及八十八
      年度台非字第二三號裁判分別參照）。
    (二)查被告雖於台南看守所政風室依其秘書簡文拱之呈報甲○○行賄犯行，而接受
      訪談時，就教唆甲○○行賄部分犯罪事實予以自承，然依政風機構人員設置條
      例第五條第三款及該條例施行細則第六條第三款規定，政風機構之職掌，並未
      包括犯罪之偵查，其人員非有偵查訴追犯罪職權之公務員，故被告縱在政風機
      構人員訪談中供述犯行，仍無貪污治罪條例第十一條第四項之適用。又被告於
      偵查及法院審理中均否認有教唆甲○○行賄，辯解：行賄係甲○○自己之意思
      ，伊僅係建議她去陳情云云，準此，被告對教唆行賄罪之主要犯罪構成要件即
      是否有指使甲○○為行賄行為之犯行予以否認，即難謂為【在偵查中自白】，
      是亦與該條例第十二條第四項之要件不符，併予敘明。
  七、被告所犯貪污治罪條例之罪，並經宣告有期徒刑，應依同條例第十七條之規定
      ，併予宣告褫奪公權。
參、撤銷改判之理由
  一、原審以被告罪證明確，予以論罪科刑，固非無據，然查：
    (一)按收受賄賂罪之成立，以他人有行使賄賂之意思為前提，必他人所交付之財物
      ，係本於對收受者行賄意思；在公務員主觀上，亦須要有受賄之意思，即賄賂
      之不法報酬必須與公務員本身之職務行為或違背職務行為具有一定之對價關係
      ，始足當之（最高法院八十六年度台上字第五四０三號刑事判決意旨參看）。
      原判決事實欄及理由欄並未論及甲○○係有行賄之意思，尚有未合。
    (二)又查被告教唆甲○○以三萬元行賄簡文拱，則被告所教唆者，應屬「行求五萬
      元以下」，犯罪情節輕微，是其教唆行求之財物在五萬元以下，應依該條例第
      十二條第二項規定減輕其刑，已如前述，原判決未予審究被告是否犯罪情節輕
      微，而其教唆行求之財物在五萬元以下，依該條例第十二條第二項規定予以減
      輕其刑，亦有判決不適用法則之違誤。
    (三)再按貪污治罪條例第八條第二項前段規定：犯第四條至第六條之罪，在偵查中
      自白，如有所得並自動繳交全部所得財物者，減輕其刑。細繹其文意既已明示
      減輕其刑之要件為：「在偵查中自白」，「如有所得並自動繳交全部所得財物
      者」，自指於偵查中，不但已為自白，且就其所得財物已全部自動繳交所得，
      足證確已有悛悔向善之意，自有減輕其刑，以鼓勵自新之必要。故如犯本條例
      第四條至第六條之罪後，雖於偵查中自白，惟並未同時自動繳交全部所得財物
      者，自與本規定應予減輕之要件不合（最高法院九十一年度台上字第六四八二
      號判決參照）。又本件依按貪污治罪條例第十條第一項之規定，本案收受賄販
      犯罪所得財物係非被害人之行賄人所交付者，故不得發還被害人（詳如後述二
      (二)），是以，原判決認被告已將該犯罪所得四千元返還甲○○，即符合貪污治
      罪條例第八條第二項之規定減輕其刑，顯有適用法則不當之違法。
    (四)末依按貪污治罪條例第十條第一項之規定，本件被告收受賄賂犯罪所得財物應
      屬應追繳沒收之物，縱被告於犯罪後，業已返還或繳回，仍應諭知追繳或沒收
      ，詳如後述二(二)，是以，原判決認該收受賄賂犯罪所得四千元既返還甲○○，
      業無犯罪所得財物可言，即無再宣告追繳沒收之必要，容有誤會。
  二、綜上所述，被告上訴意旨，以前揭各節辯解而否認犯罪，指摘原判決不當，雖
      無足取，然原判決既有可議之處，自屬無可維持，應由本院予以撤銷改判，以
      期適法。
    (一)爰審酌被告丙○○身為監所管理人員，漠視監所採行單一管道以控管監外送入
      物品之管制措施，違背職務為受刑人乙○○代轉友人照片，並收受賄款，所收
      取之賄款僅有四千元，犯罪所得不高，且事後均已返還甲○○，實際上並無獲
      得利益，然其所為已經嚴重侵害監所人員之整體形象，犯罪後雖有坦承收取紅
      包，但對於收受賄賂及教唆行賄等犯行，仍多方設詞諉責，難見有深切悔悟之
      意等一切情狀，就收受賄賂罪部分，量處有期徒刑二年六月，宣告褫奪公權二
      年；就教唆行賄罪部分，量處有期徒刑八月，宣告褫奪公權一年，並定其應執
      行刑為有期徒刑三年，至於上開所宣告之褫奪公權，並依刑法第五十一條第八
      款之規定，僅就其中最長期間二年定之。
    (二)另按貪污治罪條例第十條第一項、第二項規定：犯第四條至第六條之罪者，其
      所得財物，應予追繳，並依其情節分別沒收或發還被害人；前項財物之全部或
      一部無法追繳時，應追徵其價額或以其財產抵償之。依上開規定，應予追繳、
      追徵或供抵償之財物，究應沒收或發還，應視其情節而定，有被害人者，應發
  還被害人；無被害人者，應予沒收。若屬應沒收之財物，縱被告於犯罪後，業
      已返還，仍應諭知追繳沒收，如全部或一部無法追繳時，應追徵其價額或以其
      財產抵償之，不能因其返還而免責（最高法院八十八年度台上字第一八六二號
      判決參照），並以為繳回之款項執行之依據。又按交付賄賂之人非貪污治罪條
      例第十條第一項所稱之被害人，對於應諭知追繳沒收之財物，不得發還交付賄
      賂之人，亦有最高法院六十九年台上字第八七九號判例可參。查本案賄款四千
      元，係被告犯貪污治罪條例第四條所得財物，雖被告於本院九十三年十一月九
      日審判期日自動繳交全部所得財物四千元，有內置四千元現金之證物袋附卷可
      證（本院卷第一一六頁），然前述賄款四千元，係原審同案被告甲○○所交付
      之賄賂，甲○○係屬行賄人，並經原審判刑確定，非屬貪污治罪條例第十條第
      一項所稱之被害人，自不能發還之，應依貪污治罪條例第十條第一項規定沒收
      之，並以為上開繳回款項之執行依據。
肆、適用之法律
  一、刑事訴訟法第三百六十九條第一項前段、第三百六十四條、第二百九十九條第
      一項前段。
  二、貪污治罪條例第二條前段、第四條第一項第五款、第十一條第一項、第八條第
      二項前段、第十二條第一項、第二項、第十七條、第十條第一項。
  三、刑法第十一條前段、第二十九條第二項、第五十一條第五、八、十款、第三十
      七條第二項。
本案經檢察官張太龍到庭執行職務。
中    華    民    國      九十三      年      十一      月    廿三      日
                                  臺灣高等法院臺南分院刑事第四庭
                                      審判長法官  鄭    文    肅
                                            法官  高    明    發
                                            法官  蔡    美    美
右正本證明與原本無異。
如不服本判決，應於判決送達後十日內向本院提出上訴狀，其未敘述理由者並應於提
出上訴狀後十日內向本院補提理由書（應附繕本)。
                                      法院書記官  蔡    振    豐
中    華    民    國      九十三      年      十一      月    廿四      日
附錄法條：
貪污治罪條例第四條第一項第五款：
有下列行為之一者，處無期徒刑或十年以上有期徒刑，得併科新台幣一億元以下罰金
：
五  對於違背職務之行為，要求、期約或收受賄賂或其他不正利益者。
貪污治罪條例第十一條第一項：
對於第二條人員，關於違背職務之行為，行求、期約或交付賄賂或其他不正利益者，
處一年以上七年以下有期徒刑，得併科新台幣三百萬元以下罰金。
